【裁判字號】    97,家訴,7
【裁判日期】    980309
【裁判案由】    回復繼承權
【裁判全文】
臺灣苗栗地方法院民事判決               97年度家訴字第7號
原      告  戊○○
            己○○
            庚○○
共      同
訴訟代理人  林誌誠律師
複代理人    謝騏杰
被      告  丙○○
                      號
訴訟代理人  江錫麒律師
複代理人    黃淑齡律師
            辛○○
上列當事人間請求回復繼承權事件，本院於民國98年2 月23日言
詞辯論終結，判決如下：
    主  文
原告之訴駁回。
訴訟費用由原告負擔。
    事實及理由
一、本件原告起訴主張：
（一）訴外人即原告之父余清雲與被告均為訴外人即被繼承人乙○○之子女，嗣乙○○於民國93年2月19日死亡，被告為
      其繼承人，余清雲先於87年12月21日死亡，依法即應由原
      告代位繼承余清雲之應繼分。
（二）乙○○係民國前8 年12月1 日生，其不識字，且平日均將
      土地所有權狀、印章等重要物品交由訴外人即原告之母丁○○○保管。乙○○於92年時已屆100歲高齡，其當時病
      重，奄奄一息，不能自行穿戴衣物，已呈老年痴呆狀態，
      平日皆由丁○○○與被告兩家輪流接回照顧。而乙○○曾
      於59年6月20日立下分書，將其名下不動產分由２名子女
      余清雲及被告管理。詎被告竟趁乙○○年老病重，意識不
      清之際，於92年12月24日偽造乙○○簽名之土地過戶登記
      申請書，將乙○○所有如附表（一）所示之土地，以「贈
      與」為原因移轉登記於被告名下，嗣於93年1月13日辦畢
      移轉登記；復於93年2月16日，被告再以上開方式，將乙○○所有如附表（二）所示之土地，移轉登記於被告名下
      ，並於同年月25日辦妥移轉登記，惟第二次過戶之土地登
      記申請書上並無乙○○之簽名。依乙○○不識字、不會簽
      名，且當時意識不清等情觀之，乙○○實已不能為贈與之
      意思表示，更何況93年2月16日，乙○○已陷入病危，當
      日丁○○○甚且連同被告前去農會領錢，要為乙○○購買
      壽衣，是乙○○當日既已病危，如何能為贈與之意思表示
      。
（三）乙○○不識字，故於重要文書上均僅按捺指印而未簽名，
      此觀乙○○於92年11月20日申請印鑑證明書時，及於59年
      6 月20日乙○○與訴外人即其兄余友池約定分家之分書上
      皆是即明，且原告及丁○○○均可證明乙○○並不識字、
      不會簽名。苗栗縣通霄鎮戶政事務所通鎮戶字第09700014
      30號函文說明四中亦提及乙○○曾於辦理印鑑證明書時表
      示不會簽名。惟何以於92年12月24日辦理贈與之土地登記
      申請書上有乙○○之簽名，93年2月16日之申請書上卻又
      無乙○○之簽名？足徵前次申請書上乙○○之簽名顯係被
      告所偽造，而承辦代書甲○○當庭所為乙○○簽名為真正
      之證詞，僅係保護其不受刑事追訴下所做之虛偽陳述。乙○○於93年2月19日死亡，如附表（二）所示土地之贈與
      日期為93年2月16日，贈與日期與乙○○死亡日期如此接
      近，被告是否趁隙移轉土地侵害原告之繼承權，實有疑慮
      。
（四）另依原告提出乙○○之妻余何滿妹於93年8 、9 月間之錄
      音譯文內容觀之，可知乙○○為贈與時之精神狀況不佳、
      意識不清，且有原告庚○○及其夫壬○○可證明錄音內容
      之真實性。而依原告所提出乙○○之死亡證明書所載，乙○○於93年2 月19日死亡，直接死亡原因為「充血性心臟
      衰竭」，發病至死亡之概略時間為「數年」，故乙○○於
      92年12月24日及93年2 月16日為贈與時已神智不清，無意
      思能力，其贈與之意思表示當屬無效。又分書上乙○○所
      用之印章及身分證皆由同住一處之丁○○○保管，乙○○
      既要申請印鑑證明，何須另刻，且依照社會通念，申請印
      鑑證明所用之印鑑，至為重要，會刻意使用較為藝術性之
      文字如小篆字體，豈會以清晰可辨之仿宋字體為之？而一
      般民間習慣，女兒都不分財產，至多只是分一點錢，土地
      及不動產均由兒子來繼承，本件被繼承人乙○○單獨贈與
      如附表（一）、（二）之土地予被告，卻未贈與給兒子，
      亦顯違一般常情。
（五）綜上所述，乙○○於93年2 月19日過世後，系爭土地自屬
      被繼承人之遺產，應由兩造共同繼承，被告將系爭土地移
      轉登記為其所有，已侵害原告之繼承權，為此依民法第11
      46條第1 項之規定，請求回復繼承權，並聲明：被告應將
      其所有坐落(1)苗栗縣通霄鎮○○段292 地號，地目田，面
      積55平方公尺；(2)苗栗縣通霄鎮○○段299- 1地號，地目
      田，面積164 平方公尺；(3)苗栗縣通霄鎮○○段301 地號
      ，地目田，面積1,250 平方公尺；(4)苗栗縣通霄鎮○○段
      301-4 地號，地目田，面積242 平方公尺；(5)苗栗縣通霄
      鎮○○段302-1 地號，地目田，面積121 平方公尺；(6)苗
      栗縣通霄鎮○○段303-16地號，地目田，面積2,137 平方
      公尺之土地所有權登記塗銷。
二、被告則以：
（一）如附表（一）、（二）所示之6 筆土地，原為被告之父親
      乙○○所有，嗣經乙○○分別於92年12月24日及93年2 月
      16日贈與被告，並於93年1 月13日及同年2 月25日辦理移
      轉登記完畢。雖乙○○贈與系爭土地於被告時年事已高，
      惟依原告所提出乙○○於92年10月間參加宴會之照片觀之
      ，乙○○衣著整潔，耳聰目明，神智仍十分清楚，故其為
      贈與之意思表示明確而無瑕疵，受託辦理本件贈與移轉登
      記手續之代書甲○○為求慎重，有與乙○○確認贈與之真
      意，更要求乙○○在92年12月24日土地登記申請書之贈與
      人欄位上親自簽名並按捺指印，足證原告主張被告趁乙○○病重意識不清時偽造文書，將乙○○所有如附表（一）
      、（二）所示之土地贈與於被告，純屬虛構，委無可採。
（二）原告提出乙○○之妻余何滿妹於93年8 、9 月間提及乙○○生前精神狀態不佳之錄音譯文，並主張原告庚○○及其
      夫壬○○可證明錄音內容之真實，惟丁○○○及壬○○均
      為原告之至親，其等所為證言恐有維護原告之虞，且錄音
      時間乃為辦理系爭土地移轉登記之後，亦與本件無關，故
      原告不能由上開證據證明乙○○之精神狀況。另原告所提
      乙○○死亡證明書內載明其死亡原因為「充血性心臟衰竭
      」，發病至死亡之概略時間為「數年」，並無乙○○意識
      不清之記載，故上開死亡證明書亦不能對原告所主張為有
      利之證明。
（三）綜上所述，乙○○將其所有如附表（一）、（二）所示之
      土地贈與被告之意思表示並無如原告所述之瑕疵，被告合
      法取得系爭土地之所有權並無疑義，因此系爭土地自不列
      入乙○○之遺產範圍內，更無侵害原告繼承權可言，是原
      告提起本訴顯無理由等語資為抗辯。並聲明：原告之訴駁
      回。
三、本件兩造不爭執之事實為：
（一）訴外人即原告之父余清雲與被告均為訴外人即被繼承人乙○○之子女，嗣乙○○於93年2 月19日死亡，被告為其繼
      承人，余清雲先於87年12月21日死亡，依法即應由原告代
      位繼承余清雲之應繼分。
（二）92年12月24日，乙○○與被告簽訂土地登記申請書，將乙○○所有如附表（一）所示之土地，以「贈與」為原因移
      轉登記於被告，嗣於93年1月13日移轉登記完畢；復於93
      年2月16日，乙○○再與被告簽訂土地登記申請書，將乙○○所有如附表（二）所示之土地，移轉登記於被告，並
      於同年月25日移轉登記完畢。二次過戶均委由代書甲○○
      辦理，惟第二次過戶之土地登記申請書上並無乙○○之簽
      名。
（三）乙○○辦理附表（一）（二）所示土地之移轉登記申請書
      所附之印鑑證明，為92年11月20日向苗栗縣通霄鎮戶政事
      務所所申請，所附之身分證，為92年11月20日於同所申請
      補發。
四、本件兩造所爭執者，乃被繼承人乙○○將附表（一）（二）
    所示之土地移轉登記予被告之意思表示是否有瑕疵？
（一）按無行為能力人之意思表示，無效；雖非無行為能力人，
      而其意思表示，係在無意識或精神錯亂中所為者亦同，民
      法第75條定有明文。復按當事人主張有利於己之事實者，
      就其事實有舉證之責任，民事訴訟法第277 條亦有明文。
      本件乙○○將附表（一）（二）所示土地移轉登記予被告
      時已年屆百歲，復未受禁治產宣告，非無行為能力之人，
      原告主張其意思表示無效，自應就其主張之事實負舉證之
      責任。
（二）乙○○辦理過戶登記所附之印鑑係92年11月20日申請補發
      ，據苗栗縣通霄鎮戶政事務所函覆：依據印鑑登記辦法第
      5 條規定，申請印鑑應由當事人填具印鑑登記申請書及印
      鑑條一份親自辦理。同法第9條規定：印鑑登記機關受理
      印鑑登記、變更登記、註銷登記或印鑑證明後，應依下列
      規定辦理：1、查驗申請人之國民身分證。2、核對戶籍登
      記資料。本所承辦人依上開規定辦理乙○○之印鑑登記及
      證明。承辦人回憶92年11月20日申請人本人持國民身分證
      及印鑑章至本所申辦印鑑登記，經口頭詢問其是否辦理登
      記及證明，當事人答「是」後，即辦理其印鑑登記及證明
      。承辦人請當事人簽名時，因當事人回答其不會簽名，所
      以承辦人請當事人按捺左手拇指指印。至於何人陪同，因
      時日已久，不復記憶等情，有苗栗縣通霄鎮戶政事務所97
      年9月23日通鎮戶字第0970001430號函文在卷可憑。另乙○○過戶登記所附之身分證係92年11月20日申請補發，據
      通霄鎮戶政事務所函覆，乙○○於92年11月20日申請補領
      身分證之事由為遺失，確為本人來所申請，有苗栗縣通霄
      鎮戶政事務所97年12月5日通鎮戶字第0970001838號函文
      及補領身分證申請書在卷可參。又乙○○出生於民國前8
      年，於申請時已年近100歲，衡情受領申請之承辦人員極
      易因申請人之高齡而有深刻印象，況申請補發身分證上之
      申請書上確留有乙○○之指印，足徵乙○○於92年11月20
      日係本人親自到苗栗縣通霄鎮戶政事務所申請印鑑證明及
      補發身分證，而當時意識尚無不清之情事。
（三）證人即承辦代書甲○○到庭證稱：「在承辦過程中，有親
      自到乙○○家中，他是人瑞，我有看到他的出生年月日，
      我有請他簽名蓋手印，他說他不會寫字，我就請他自己寫
      ，過戶登記申請書上之簽名及指印，都是他自己做的。我
      有跟乙○○說是不是要把這幾筆土地，將土地地號念給他
      聽，過戶給被告，他說是的。他當時還向我秀了兩句客家
      話，他知道我是客家人，台語說的不是很流利，當時被告
      之媳婦蕭秀玉亦在場。我只跟乙○○見過一次，其他時間
      都是被告來接洽」（詳97年4月16日言詞辯論筆錄），「
      （問：本件為何需要辦理兩次過戶登記，第二次也是乙○○來找你的嗎？）我去找過乙○○一次，那次我有跟他說
      過，這個其中一、兩筆土地因為有取得農業使用證明的問
      題，因為須土地供作農業使用或是地上有合法建物，才能
      取得農業使用證明。當時我的建議是將其他土地與本件土
      地合併分割。當時乙○○有同意。合併分割及過戶登記都
      是我辦理。第一次的時候我問他我就知道他的意思了，所
      以我後來就自己辦理了。因為余先生年事已高我為了要確
      定，所以我有跑去問他。我那時拿著契約書還有謄本去跟
      他說這些土地是給誰的，並跟他說有些土地要經過測量之
      後才能辦，他那時候懂的我說的，他聽完之後就跟我說這
      個該給誰的就給誰。簽名跟指印就是我當天解釋給他聽的
      時候他蓋的，但和登記申請書上寫的日期是不同的，是早
      於登記申請書所寫的日期，因為我們是整理完所有資料之
      後，要準備送件時才填具該日期。印鑑及身份證明是我去
      找他之前就已經拿到的，就是因為看到資料所以才要確定
      老人家的意思如何。我在那邊待了也有二、三十分鐘，乙○○還有笑我說我的台語不好，但他的客語也不好」等語
      綦詳（詳98年2月23日言詞辯論筆錄）。查證人僅係受委
      託辦理本件土地過戶登記，與兩造並無特殊親誼關係，應
      無偏頗任何一造之虞。又乙○○委託辦理過戶時已年屆百
      歲，為罕見人瑞，故衡情為其承辦業務時，本於專業，自
      當會特別注意其是否意識尚清晰，表達能力是否健全，據
      此自堪認證人甲○○之前述證詞為可採。況本件過戶登記
      所附之印鑑證明及身分證均為乙○○本人申請乙節，業如
      前述，又附表（一）所示過戶登記申請書上確有乙○○之
      指印及簽名，乙○○固然不識字，惟亦有可能在旁人教導
      下親筆書寫自己姓名，此觀過戶登記申請書上乙○○之簽
      名字跡略顯歪斜而不流暢，且各筆畫均清楚分明，應係逐
      步一筆一劃書寫而成，是尚難僅因乙○○不識字即認該簽
      名非真正。再者，系爭土地分附表（一）（二）兩次過戶
      係涉及農業使用證明問題，故合併分割後再辦理乙節，業
      據證人甲○○證述如前，亦核與過戶登記申請資料內附之
      農業用地作農業使用證明書，及301地號確係於93年2 月2
      日與余有田之303-8地號合併，再於同年月3日分割，面積
      變更為1,250平方公尺，且因分割增加301-4地號，面積為
      242平方公尺，其中301地號，面積1,250平方公尺於第二
      次始過戶於被告等情相符，有卷附之土地登記謄本、異動
      索引及苗栗縣通霄地政事務所土地複丈定期通知書在卷可
      參，自堪認證人甲○○之證述非屬子虛。是本件土地雖分
      兩次過戶，惟係因技術性之合併分割問題所需，在乙○○
      與證人甲○○接洽時，即已表明委託辦理系爭土地過戶之
      意，且將所需證件均交由甲○○處理，足見第二次之過戶
      亦係本於乙○○之真意辦理。
（四）復觀之兩造不爭執真正之乙○○於59年6 月20日所立分書
      意旨：分歸被告分領部分包括303-16、303-8 、302-1 、
      301 、299-1 、299-2 地號，幾乎與本件乙○○贈與於被
      告之土地相符，更堪認乙○○係本於真意，將依分書應分
      歸被告之土地，贈與於被告。且乙○○當時僅有一名子女
      健在，是其將土地贈與於至親女兒，衡情亦無不合理之處
      。
（五）至原告所提之死亡證明書上所載乙○○之死因為充血性心
      臟衰竭，並不能證明死亡前及本件贈與時乙○○有意識不
      清之情事。至證人即乙○○之媳婦、原告之母丁○○○證
      述：乙○○過世前3個月說他有分書給我們，等死後再登
      記，怕現在登記給我們，他就沒得吃等語，乙○○往生前
      幾年頭腦不清楚等語。另證人即原告余燕慧之夫壬○○固
      證稱：92年10月在香格里拉，苗栗縣辦鑽石婚時，乙○○
      之腦筋已不清楚，因為去跟他打招呼時，他都不太會回我
      ，當時有敬酒的民意代表說乙○○當時已經傻傻的等語，
      然證人均為原告至親，其證言是否可採信，已非無疑。又
      證人2人均已自承，甲○○和乙○○接洽辦理本件過戶及
      申請辦印鑑證明時其等並不知悉等語，是尚難僅憑上開證
      詞認乙○○於贈與當時確無意識。又原告所提乙○○配偶
      余何滿妹之錄音譯文，縱信為真正，亦僅係乙○○死後數
      月余何滿妹與家人間之閒談，亦難據此認定乙○○為贈與
      意思表示之時點已處痴呆而無意思表示能力。
（六）綜上所述，本件系爭土地過戶係承辦代書甲○○與乙○○
      親自接洽辦理，所需印鑑證明及身分證明亦係乙○○本人
      申請，過戶登記申請書上亦有乙○○本人簽名及印章，堪
      認贈與係其本人所為之意思表示。至原告所舉證據，均不
      足證明乙○○係於痴呆、無意識狀態所為，是其所主張乙○○贈與系爭土地之意思表示無效乙節，即不足採信。
五、綜上所述，原告並未能舉證證明乙○○將系爭土地移轉登記
    於被告之意思表示為無效，故系爭土地係乙○○有效之生前
    贈與，被告自無侵害原告繼承權之情事。從而，原告本於民
    法第1146條之規定，訴請被告將如訴之聲明所示土地之所有
    權登記塗銷，為無理由，應予駁回。
六、據上論結，本件原告之訴為無理由，依民事訴訟法第78條、
    第85條第1項前段，判決如主文。
中    華    民    國    98    年    3     月    9     日
                    家事法庭    法  官  曾明玉
以上正本係照原本作成。
如對本判決上訴，須於判決送達後二十日之不變期間內，向本院
提出上訴狀。
                              書記官  楊思賢
中    華    民    國    98    年    3     月    9     日
 附表（一）：92年12月24日贈與被告之土地
┌─┬────────────────────┬─┬──────┬────┬──────────────┐
│編│      土      地      坐      落        │地│  面     積 │        │                            │
│  ├───┬────┬───┬──┬────┤  │            │權利範圍│     備             考      │
│號│縣  市│鄉鎮市區○  段  ○○段│  地號  │目│（平方公尺）│        │                            │
├─┼───┼────┼───┼──┼────┼─┼──────┼────┼──────────────┤
│  │      │        │      │    │        │  │            │        │93年1 月19日逕為分割，面積變│
│１│苗栗縣│通霄鎮  │內湖  │    │292     │田│97          │全部    │更為55平方公尺，且因分割增加│
│  │      │        │      │    │        │  │            │        │292-22地號，面積為42平方公尺│
│  │      │        │      │    │        │  │            │        │，惟292-22地號嗣於95年5 月2 │
│  │      │        │      │    │        │  │            │        │日經苗栗縣政府公告徵收。    │
├─┼───┼────┼───┼──┼────┼─┼──────┼────┼──────────────┤
│２│苗栗縣│通霄鎮  │內湖  │    │299-1   │田│164         │全部    │                            │
│  │      │        │      │    │        │  │            │        │                            │
├─┼───┼────┼───┼──┼────┼─┼──────┼────┼──────────────┤
│  │      │        │      │    │        │  │            │        │93年2 月2 日與303-8 地號合併│
│  │      │        │      │    │        │  │            │        │，同年月3 日分割，面積變更為│
│３│苗栗縣│通霄鎮  │內湖  │    │301     │田│242         │全部    │1,250 平方公尺，且因分割增加│
│  │      │        │      │    │        │  │            │        │301-4 地號，面積為242 平方公│
│  │      │        │      │    │        │  │            │        │尺。                        │
├─┼───┼────┼───┼──┼────┼─┼──────┼────┼──────────────┤
│４│苗栗縣│通霄鎮  │內湖  │    │302-1   │田│121         │全部    │                            │
│  │      │        │      │    │        │  │            │        │                            │
├─┼───┼────┼───┼──┼────┼─┼──────┼────┼──────────────┤
│５│苗栗縣│通霄鎮  │內湖  │    │303-16  │田│2,137       │全部    │                            │
│  │      │        │      │    │        │  │            │        │                            │
└─┴───┴────┴───┴──┴────┴─┴──────┴────┴──────────────┘
 附表（二）：93年2月16日贈與被告之土地
┌─┬────────────────────┬─┬──────┬────┬──────────────┐
│編│      土      地      坐      落        │地│  面     積 │        │                            │
│  ├───┬────┬───┬──┬────┤  │            │權利範圍│     備             考      │
│號│縣  市│鄉鎮市區○  段  ○○段│  地號  │目│（平方公尺）│        │                            │
├─┼───┼────┼───┼──┼────┼─┼──────┼────┼──────────────┤
│1 │苗栗縣│通霄鎮  │內湖  │    │301     │田│1,250       │全部    │合併自303-8 地號，93年2 月3 │
│  │      │        │      │    │        │  │            │        │日因分割增加301-4 地號。    │
└─┴───┴────┴───┴──┴────┴─┴──────┴────┴──────────────┘臺灣苗栗地方法院民事判決               97年度家訴字第7號臺灣苗栗地方法院支付命令               97年度家訴字第7號


司法院資訊處製作；財團法人民間司法改革基金會備份。
